---
title: "Módulo 4: Importar y exportar datos"
toc: true
---

```{r}
#| echo: false
#| output: false
library(here)
```

## Introducción

Hasta ahora hemos creado todos nuestros objetos directamente dentro de R.

Por ejemplo:

```{r}
stations <- c("CT01", "CT02", "CT03")

detections <- c(12, 5, 8)
```

Pero normalmente no trabajamos de esta manera con bases de datos reales.

La mayoría de las veces, nuestros datos ya existen en un archivo creado en Excel, Google Sheets, algún programa para registrar datos de campo u otro software.

Por esta razón, una de las habilidades más importantes al aprender R es saber cómo **importar datos externos a R**.

En este módulo aprenderemos cómo:

- entender dónde busca R nuestros archivos,
- organizar datos dentro de un proyecto de RStudio,
- importar archivos `.csv`,
- importar archivos de Excel,
- inspeccionar los datos importados,
- y exportar datos desde R.

::: {.callout-note}
## Descargar los datos de ejemplo

Utilizaremos estos archivos durante este módulo.

[Descargar CSV](../data/camera_data.csv){.btn .btn-primary download="camera_data.csv"}

[Descargar Excel](../data/camera_data.xlsx){.btn .btn-secondary download="camera_data.xlsx"}
:::

## Comencemos

Abre tu proyecto `intro-r-course` y crea un nuevo script de R.

Guárdalo dentro de la carpeta `scripts` con el nombre:

```text
module-04.R
```

Recuerda que nuestro proyecto debería verse aproximadamente así:

```text
intro-r-course/
│
├── data/
├── scripts/
│   └── module-04.R
├── outputs/
└── intro-r-course.Rproj
```

Durante este módulo, los archivos que queremos importar estarán almacenados dentro de:

```text
data/
```

## ¿Dónde está buscando los archivos R?

Antes de importar un archivo, R necesita saber **dónde se encuentra el archivo**.

La carpeta que R considera actualmente como su ubicación inicial se conoce como **directorio de trabajo** (*working directory*).

Podemos revisarlo utilizando:

```{r}
getwd()
```

Como estamos trabajando dentro de un proyecto de RStudio, el directorio de trabajo normalmente debería ser la carpeta principal de nuestro proyecto:

```text
intro-r-course/
```

Esta es una de las principales razones por las que creamos un proyecto de RStudio al comienzo del curso.

::: {.callout-important}
## Evita utilizar `setwd()` dentro de tus scripts

Puedes encontrar tutoriales que utilizan:

```r
setwd("C:/Users/YourName/Documents/MyProject")
```

para especificar el directorio de trabajo.

Esto puede funcionar perfectamente en tu computador, pero probablemente esa ruta no funcionará en el computador de otra persona.

Utilizar un proyecto de RStudio nos permite evitar este problema y trabajar con **rutas relativas**.
:::

## Rutas de archivos

Una **ruta de archivo** (*file path*) le indica a R dónde se encuentra un archivo.

Existen dos tipos generales de rutas:

- rutas absolutas,
- rutas relativas.

### Rutas absolutas

Una ruta absoluta describe la ubicación completa de un archivo en tu computador.

Por ejemplo:

```text
C:/Users/Gabriel/Documents/intro-r-course/data/camera_data.csv
```

Esto puede funcionar perfectamente en un computador.

Pero si enviamos el proyecto a otra persona, probablemente su computador no tenga:

```text
C:/Users/Gabriel/
```

Por lo tanto, el código dejará de funcionar.

### Rutas relativas

Una ruta relativa describe la ubicación de un archivo **en relación con la carpeta de nuestro proyecto**.

Si nuestro archivo está almacenado aquí:

```text
intro-r-course/
│
├── data/
│   └── camera_data.csv
│
├── scripts/
└── outputs/
```

podemos referirnos a él simplemente como:

```text
data/camera_data.csv
```

Esto hace que nuestro proyecto sea mucho más fácil de mover entre computadores.

Si movemos todo el proyecto a otro computador, su estructura interna permanece igual.

::: {.callout-tip}
## Mantén organizado tu proyecto

Una estructura sencilla como:

```text
project/
├── data/
├── scripts/
└── outputs/
```

hace que las rutas de los archivos sean mucho más fáciles de entender y ayuda a mantener nuestros análisis reproducibles.
:::

## ¿Qué es un archivo CSV?

Uno de los formatos más comunes para almacenar datos tabulares es **CSV**.

CSV significa:

> **Comma-Separated Values** o valores separados por comas.

Un archivo CSV es esencialmente una tabla almacenada como texto simple.

Por ejemplo, una hoja de cálculo que se ve así:

| station | species | detections | camera_days |
|---|---|---:|---:|
| CT01 | Raccoon | 12 | 30 |
| CT02 | Coyote | 5 | 28 |
| CT03 | Bobcat | 8 | 30 |

puede estar almacenada internamente así:

```text
station,species,detections,camera_days
CT01,Raccoon,12,30
CT02,Coyote,5,28
CT03,Bobcat,8,30
```

Como los archivos CSV son archivos de texto simples, pueden abrirse con muchos programas diferentes, incluyendo:

- Excel,
- Google Sheets,
- R,
- Python,
- editores de texto,
- y muchos otros programas.

Esto hace que CSV sea un formato muy útil para compartir y analizar datos.

## De Excel a CSV

Muchas bases de datos comienzan su vida en Excel.

Eso está perfectamente bien.

Sin embargo, cuando comenzamos a analizar nuestros datos en R, muchas veces resulta útil guardar una copia como archivo CSV.

En Excel:

**File → Save As**

y selecciona:

```text
CSV (Comma delimited) (*.csv)
```

Guarda el archivo dentro de la carpeta `data` de tu proyecto de RStudio.

Por ejemplo:

```text
data/camera_data.csv
```

::: {.callout-important}
## Conserva tus datos originales

No reemplaces ni modifiques la única copia de tu base de datos original.

Una buena práctica es conservar el archivo original sin modificaciones y crear una copia separada en CSV para realizar el análisis.

Por ejemplo:

```text
data/
├── camera_data_original.xlsx
└── camera_data.csv
```
:::

## Importar un archivo CSV

R base incluye la función:

```text
read.csv()
```

que lee un archivo CSV y lo convierte en un data frame.

Si nuestro archivo se encuentra aquí:

```text
data/camera_data.csv
```

podemos importarlo utilizando:

```{r}
#| eval: false

camera_data <- read.csv("data/camera_data.csv")
```

```{r}
#| include: false
camera_data <- read.csv(here("data", "camera_data.csv"))
```

Aquí están ocurriendo dos cosas importantes.

Primero:

```r
read.csv("data/camera_data.csv")
```

lee el archivo.

Segundo:

```r
camera_data <-
```

guarda la base de datos importada dentro de un objeto de R llamado `camera_data`.

Si olvidamos hacer la asignación:

```{r}
#| eval: false

read.csv("data/camera_data.csv")
```

```{r}
#| echo: false

read.csv(here("data", "camera_data.csv"))
```

R puede leer y mostrar el archivo, pero no lo hemos guardado como un objeto con el cual podamos continuar trabajando.

## Revisar que los datos se hayan cargado correctamente

Importar un archivo sin recibir un error no significa necesariamente que todo haya sido leído correctamente.

Siempre debemos inspeccionar los datos después de importarlos.

Por ejemplo:

```{r}
head(camera_data)
```

```{r}
str(camera_data)
```

```{r}
dim(camera_data)
```

```{r}
names(camera_data)
```

Estas funciones ya deberían resultarte familiares del módulo anterior.

También podemos abrir la base de datos utilizando el visor de datos de RStudio:

```{r}
#| eval: false

View(camera_data)
```

::: {.callout-tip}
## Siempre revisa los datos que importaste

Después de importar una base de datos, pregúntate:

- ¿Tiene el número esperado de filas?
- ¿Tiene el número esperado de columnas?
- ¿Los nombres de las columnas son correctos?
- ¿Las columnas numéricas realmente son numéricas?
- ¿Los valores faltantes se importaron correctamente?
- ¿La base de datos se parece al archivo que esperaba cargar?

Nunca asumas que un archivo fue importado correctamente solamente porque R no devolvió un error.
:::

## Problemas comunes con archivos CSV

Los archivos no siempre se importan exactamente como esperamos.

Algunos problemas comunes incluyen:

### Nombre incorrecto del archivo

Por ejemplo:

```{r}
#| eval: false

read.csv("data/camera-data.csv")
```

no funcionará si el archivo real se llama:

```text
camera_data.csv
```

Los nombres deben coincidir.

### Carpeta incorrecta

Esto:

```{r}
#| eval: false

read.csv("camera_data.csv")
```

le indica a R que busque el archivo directamente dentro de la carpeta principal del proyecto.

Pero si el archivo se encuentra dentro de:

```text
data/
```

necesitamos utilizar:

```{r}
#| eval: false

read.csv("data/camera_data.csv")
```

### Mayúsculas y minúsculas

Dependiendo del sistema operativo:

```text
Camera_Data.csv
```

y:

```text
camera_data.csv
```

pueden ser considerados nombres de archivos diferentes.

Utilizar nombres consistentes ayuda a evitar estos problemas.

## ¿Existe el archivo?

Si R nos indica que no puede encontrar un archivo, podemos comprobar si R puede verlo.

Por ejemplo:

```{r}
#| eval: false

file.exists("data/camera_data.csv")
```

```{r}
#| echo: false

file.exists(here("data", "camera_data.csv"))
```

Si R devuelve:

```text
TRUE
```

el archivo existe en esa ubicación.

Si R devuelve:

```text
FALSE
```

hay algún problema con la ruta o con el nombre del archivo.

También podemos ver los archivos que existen dentro de nuestra carpeta `data`:

```{r}
#| eval: false

list.files("data")
```

```{r}
#| echo: false

list.files(here("data"))
```

Estas dos funciones pueden ser extremadamente útiles cuando intentamos resolver problemas relacionados con la importación de archivos.

## Importar archivos CSV con `readr`

Existen varias formas de importar el mismo tipo de archivo en R.

El `tidyverse` incluye un paquete llamado `readr` que proporciona otra función para leer archivos CSV:

```text
read_csv()
```

Como instalamos `tidyverse` al comienzo del curso, podemos cargarlo utilizando:

```{r}
library(tidyverse)
```

Después:

```{r}
#| eval: false

camera_data2 <- read_csv("data/camera_data.csv")
```

```{r}
#| include: false

camera_data2 <- read_csv(here("data", "camera_data.csv"))
```

Observa la diferencia:

```text
R base       read.csv()

readr        read_csv()
```

Ambas funciones pueden leer archivos CSV.

Durante este curso encontrarás ambas, pero más adelante utilizaremos frecuentemente `read_csv()` porque funciona naturalmente con otras herramientas del tidyverse.

::: {.callout-note}
No necesitas memorizar diferentes formas de importar el mismo archivo.

Lo importante es entender:

1. dónde está el archivo,
2. qué tipo de archivo es,
3. qué función puede leerlo,
4. y qué objeto almacenará el resultado.
:::

## Importar archivos de Excel

A veces queremos importar directamente un archivo de Excel en lugar de convertirlo a CSV.

R base no incluye una función para leer archivos `.xlsx`, por lo que necesitamos un paquete adicional.

Instalamos `readxl` durante la sección Primeros pasos.

Lo cargamos utilizando:

```{r}
library(readxl)
```

Después podemos importar un archivo de Excel utilizando:

```{r}
#| eval: false

camera_data3 <- read_excel("data/camera_data.xlsx")
```

```{r}
#| include: false

camera_data3 <- read_excel(here("data", "camera_data.xlsx"))
```

La función se llama:

```text
read_excel()
```

y pertenece al paquete `readxl`.

### Archivos de Excel con varias hojas

Un libro de Excel puede contener varias hojas.

Podemos ver sus nombres utilizando:

```{r}
#| eval: false

excel_sheets("data/camera_data.xlsx")
```

```{r}
#| echo: false

excel_sheets(here("data", "camera_data.xlsx"))
```

Si el archivo contiene una hoja llamada:

```text
camera_records
```

podemos importar específicamente esa hoja utilizando:

```{r}
#| eval: false

camera_data3 <- read_excel(
  "data/camera_data.xlsx",
  sheet = "camera_records"
)
```

```{r}
#| echo: false

camera_data3 <- read_excel(
  here("data", "camera_data.xlsx"),
  sheet = "camera_records"
)
```

También podemos seleccionar una hoja por su posición:

```{r}
#| eval: false

camera_data3 <- read_excel(
  "data/camera_data.xlsx",
  sheet = 1
)
```

## ¿CSV o Excel?

Ambos formatos pueden ser útiles.

### CSV

Ventajas:

- formato sencillo,
- formato abierto,
- fácil de compartir,
- puede ser leído por prácticamente cualquier software,
- útil para análisis y reproducibilidad.

Limitaciones:

- solamente almacena una tabla,
- no conserva formato visual,
- no almacena fórmulas ni varias hojas.

### Excel

Ventajas:

- familiar para muchos usuarios,
- puede contener varias hojas,
- útil para ingresar y revisar datos.

Limitaciones:

- formato de archivo más complejo,
- el formato visual puede ocultar algunos problemas con los datos,
- el software de hojas de cálculo puede modificar automáticamente fechas u otros valores.

Un flujo de trabajo común es:

> **Ingresar/revisar los datos en Excel → guardar un CSV limpio → analizar el CSV en R**

Sin embargo, R puede trabajar directamente con cualquiera de los dos formatos.

## Importar datos utilizando RStudio

RStudio también proporciona una interfaz gráfica para importar bases de datos.

En el panel **Environment**, selecciona:

**Import Dataset**

RStudio mostrará diferentes opciones para importar archivos de texto y Excel.

Esto puede ser útil cuando estás aprendiendo porque RStudio muestra una vista previa de los datos y genera automáticamente el código correspondiente.

Sin embargo, una vez que entiendas cómo funciona la función de importación, es mejor mantener el comando dentro de tu script.

Por ejemplo:

```{r}
#| eval: false

camera_data <- read_csv(
  "data/camera_data.csv"
)
```

De esta manera, el análisis puede reproducirse posteriormente sin tener que hacer clic manualmente en diferentes menús.

::: {.callout-tip}
La herramienta gráfica para importar datos es útil para aprender.

Pero intenta copiar el código generado dentro de tu script para que puedas reproducir la importación posteriormente.
:::

## Nombres de archivos y columnas

Una buena organización de los datos comienza incluso antes de importarlos a R.

Intenta utilizar nombres de archivos sencillos y consistentes.

En lugar de:

```text
Camera Data FINAL version 2 updated!!!.xlsx
```

utiliza algo como:

```text
camera_data.xlsx
```

o:

```text
camera_data_2026.xlsx
```

El mismo principio se aplica a los nombres de las columnas.

En lugar de:

```text
Camera Station
Number of detections
Habitat Type
```

considera:

```text
station
detections
habitat
```

o:

```text
camera_station
number_of_detections
habitat_type
```

Utilizar nombres consistentes hace que trabajar con datos en R sea mucho más sencillo.

## Exportar datos

A veces queremos guardar una base de datos después de modificarla o resumirla en R.

Para archivos CSV, R base proporciona:

```text
write.csv()
```

Por ejemplo:

```{r}
#| eval: false

write.csv(
  camera_data,
  "outputs/camera_data_clean.csv",
  row.names = FALSE
)
```

Esto crea:

```text
outputs/camera_data_clean.csv
```

Utilizamos:

```text
row.names = FALSE
```

porque de lo contrario R base agregará una columna adicional con los números de las filas.

### Exportar con `readr`

Si estamos utilizando tidyverse, también podemos utilizar:

```{r}
#| eval: false

write_csv(
  camera_data,
  "outputs/camera_data_clean.csv"
)
```

`write_csv()` no agrega nombres de filas de manera predeterminada.

Nuevamente, no necesitas memorizar todas las alternativas.

La idea importante es:

```text
read  → traer datos a R

write → guardar datos desde R
```

## Mantener los datos originales separados de los resultados

Recuerda la estructura de nuestro proyecto:

```text
intro-r-course/
│
├── data/
├── scripts/
└── outputs/
```

Una regla útil es que:

```text
data/
```

contiene los datos originales que recibimos o recolectamos.

Mientras que:

```text
outputs/
```

contiene archivos creados durante nuestro análisis.

Por ejemplo:

```text
intro-r-course/
│
├── data/
│   └── camera_data.csv
│
├── scripts/
│   └── module-04.R
│
└── outputs/
    └── camera_data_clean.csv
```

::: {.callout-important}
Intenta no sobrescribir tus datos originales desde R.

Mantener los datos originales sin modificaciones significa que siempre puedes regresar a la información original y reproducir cada cambio utilizando tu script.
:::

## Práctica en casa

::: {.callout-tip}
Esta actividad debería tomar aproximadamente **15–20 minutos**.

Abre tu proyecto `intro-r-course` y crea un nuevo script llamado:

```text
practice-04.R
```

Guárdalo dentro de la carpeta `scripts`.

Utiliza cualquier base de datos pequeña de Excel que tengas disponible, o crea una con al menos:

- 5 filas,
- 3 columnas,
- una columna que contenga texto,
- una columna que contenga números.

Por ejemplo:

| station | habitat | detections |
|---|---|---:|
| CT01 | Forest | 8 |
| CT02 | Pasture | 3 |
| CT03 | Forest | 12 |
| CT04 | Pasture | 0 |
| CT05 | Forest | 5 |

### Parte 1: Preparar los datos

1. Guarda el archivo de Excel dentro de la carpeta `data` de tu proyecto.
2. Guarda una segunda copia como archivo `.csv`.

Tu carpeta debería contener algo similar a:

```text
data/
├── practice_data.xlsx
└── practice_data.csv
```

### Parte 2: Importar el CSV

Importa el archivo CSV dentro de un objeto llamado:

```text
practice_data
```

Después utiliza:

```r
head()
str()
dim()
names()
```

para inspeccionar la base de datos importada.

### Parte 3: Importar el archivo de Excel

Carga el paquete `readxl` e importa la versión de Excel de la misma base de datos.

Guárdala como:

```text
practice_excel
```

Compara:

```r
class(practice_data)
class(practice_excel)
```

e inspecciona ambos objetos.

### Parte 4: Exportar los datos

Exporta `practice_data` a la carpeta `outputs` con el nombre:

```text
practice_data_exported.csv
```

Finalmente, comprueba que el nuevo archivo aparezca dentro de la carpeta `outputs`.

:::

::: {.callout-tip collapse="true"}
## Solución sugerida

```{r}
#| eval: false

# Práctica del Módulo 4

# ---------------------------
# Importar CSV
# ---------------------------

practice_data <- read.csv(
  "data/practice_data.csv"
)

# Inspeccionar los datos
head(practice_data)
str(practice_data)
dim(practice_data)
names(practice_data)


# ---------------------------
# Importar Excel
# ---------------------------

library(readxl)

practice_excel <- read_excel(
  "data/practice_data.xlsx"
)

# Inspeccionar los datos de Excel
head(practice_excel)
str(practice_excel)

# Comparar clases
class(practice_data)
class(practice_excel)


# ---------------------------
# Exportar datos
# ---------------------------

write.csv(
  practice_data,
  "outputs/practice_data_exported.csv",
  row.names = FALSE
)
```

Lo importante es que entiendas el flujo de trabajo completo:

```text
archivo externo
      ↓
ruta relativa
      ↓
leer el archivo
      ↓
guardarlo como un objeto de R
      ↓
inspeccionar el objeto
      ↓
trabajar con los datos
      ↓
guardar un archivo de salida
```

:::